---
title: "Práctica 3"
author: "Medina Orihuela Wendy Yaneth"
date: "2025-04-28"
output: pdf_document
---

```{r setup, include=FALSE}
library(pacman)
p_load(haven, dplyr, factoextra, FactorMineR, readr, rgl, fpc, psych, readxl)
```

# Data_pca
```{r}
data_pca <- read.csv2("data_pca.csv")
data_pca <- data_pca %>% 
  select(-y)
head(data_pca, 10)
```

## Normalizar datos
```{r}
data_pca_1 <- scale(data_pca[,-1])
```

## Datos normalizados
```{r}
head(data_pca_1, 10)
```

## Diagnóstico para el PCA
```{r}
det(cor(data_pca_1))
```
Calculando el determinante de la matriz de corralaciones, el cual indica la colinealidad entre las variables. el valor de 0.01003869 indica que hay buena correlación entre las variables

# Análisis de componentes principales
```{r}
pca <- princomp(data_pca_1)
pca$loadings
```

## Diagnóstico
```{r}
summary(pca) 
```
Los primeros 6 componentes son suficientes para resumir más del 70% de la variabilidad de los datos.
Esto significa que se puede reducir las variables originales a 6 componentes sin perder mucha información.

## Revisar varianza y eigenvalores
```{r}
fviz_eig(pca, choice = "variance")
```
Se observa que solo la componente 1  aporta la mayor varianza
```{r}
fviz_eig(pca, choice = "eigenvalue")
```
Solo 5 componentes tienen eigenvalores mayores a la unidad, lo adecuado es extraer cinco factores

## Análisis gráfico
```{r}
fviz_pca_ind(pca, 
             col.ind = "cos2", 
             gradient.cols=c("red", "yellow", "green"),
             repel = FALSE)
```
Cada color indica que tan bien representado esta el individuo. Los verdes se encuentran bien representados por los componentes, mientras que el color amarillo su representación es moderada y los de color rojo, están mal representados en la proyección.

## Gráfico de las cargas
```{r}
fviz_pca_var(pca,
             col.var = "contrib",
             gradient.cols=c("red", "yellow", "green"),
             repel = FALSE)
```
Las variables x1, x2 son las que más contribuyen a diferenciar los datos.
La mayoría de las otras variables están positivamente correlacionadas entre sí y cargan principalmente en el primer componente.

## Visualización de las puntuaciones
```{r}
fviz_pca_biplot(pca,
                col.var = "red",
                col.ind = "black")
```
Se muestra que aunque hay algunas variables que logran separar a los individuos, la mayor parte de la variabilidad todavía está dispersa.

## Gráfico de color
```{r}
psych::cor.plot(data_pca_1)
```
Se muestra la correlación entre cada una de las variables.

## PCA rotando los factores
```{r}
pca2 <- psych::principal(data_pca_1, nfactors = 6, residuals = FALSE, rotate = "varimax", scores = TRUE, oblique.scores = FALSE, method = "regression", use = "pairwise", cor = "cor", weight = NULL); pca2
```

## Matriz de coeficientes (1)
```{r}
pca2$weights[,1]
```

## Matriz de coeficientes (2)
```{r}
pca2$weights[,2]
```

## Matriz de coeficientes (3)
```{r}
pca2$weights[,3]
```

## Matriz de coeficientes (4)
```{r}
pca2$weights[,4]
```

## Matriz de coeficientes (5)
```{r}
pca2$weights[,5]
```

## Matriz de coeficientes (6)
```{r}
pca2$weights[,6]
```

## Variables
```{r}
head(pca2$scores, 10)
```






# PoblacionUSA

```{r}
PoblacionUSA <- read_excel("PoblacionUSA.xlsm", sheet = 1)
```

# Año 2020
```{r}
data_PoblacionUSA2020 <- PoblacionUSA %>% 
  select(State = 1, contains("2020"))
head(data_PoblacionUSA2020, 10)
```

# Año 2021
```{r}
data_PoblacionUSA2021 <- PoblacionUSA %>% 
  select(State = 1, contains("2021"))
head(data_PoblacionUSA2021, 10)
```


# Año 2020
## Normalizar datos
```{r}
data_PoblacionUSA2020_1 <- scale(data_PoblacionUSA2020[,-1])
```

## Datos normalizados
```{r}
head(data_PoblacionUSA2020_1, 10)
```

# Análisis de componentes principales
## Factor de adecuación muestral de kaiser-Meyer-Olkin
```{r}
psych::KMO(data_PoblacionUSA2020_1)
```

## Diagnóstico para el PCA
```{r}
det(cor(data_PoblacionUSA2020_1))
```
Calculando el determinante de la matriz de corralaciones, el cual indica la colinealidad entre las variables. el valor de 1.359132e-40 indica que hay bastante correlación entre las variables

## Análisis de componentes principales
```{r}
pca_PoblacionUSA2020 <- princomp(data_PoblacionUSA2020_1)
pca_PoblacionUSA2020$loadings
```

## Diagnóstico
```{r}
summary(pca_PoblacionUSA2020) 
```
Los primeros 2 componentes son suficientes para resumir más del 70% de la variabilidad de los datos.
Esto significa que se puede reducir las variables originales a 2 componentes sin perder mucha información.

## Revisar varianza y eigenvalores
```{r}
fviz_eig(pca_PoblacionUSA2020, choice = "variance")
```
Se observa que solo la componente 1  aporta la mayor varianza
```{r}
fviz_eig(pca_PoblacionUSA2020, choice = "eigenvalue")
```
Solo 2 componentes tienen eigenvalores mayores a la unidad, lo adecuado es extraer dos factores

## Análisis gráfico
```{r}
fviz_pca_ind(pca_PoblacionUSA2020, 
             col.ind = "cos2", 
             gradient.cols=c("red", "yellow", "green"),
             repel = FALSE)
```
Cada color indica que tan bien representado esta el individuo. Los verdes se encuentran bien representados por los componentes, mientras que el color amarillo su representación es moderada y los de color rojo, están mal representados en la proyección.

## Gráfico de las cargas
```{r}
fviz_pca_var(pca_PoblacionUSA2020,
             col.var = "contrib",
             gradient.cols=c("red", "yellow", "green"),
             repel = FALSE)
```
Las variables relacionadas con migración y movimiento de personas son las que más contribuyen a diferenciar los datos.
La mayoría de las otras variables están positivamente correlacionadas entre sí y cargan principalmente en el primer componente.

## Visualización de las puntuaciones
```{r}
fviz_pca_biplot(pca_PoblacionUSA2020,
                col.var = "red",
                col.ind = "black")
```
Se muestra que aunque hay algunas variables que logran separar a los individuos, la mayor parte de la variabilidad todavía está dispersa.

## Gráfico de color
```{r}
psych::cor.plot(data_PoblacionUSA2020_1)
```
Se muestra la correlación entre cada una de las variables.

## PCA rotando los factores
```{r}
pca2_PoblacionUSA2020 <- psych::principal(data_PoblacionUSA2020_1, nfactors = 6, residuals = FALSE, rotate = "varimax", scores = TRUE, oblique.scores = FALSE, method = "regression", use = "pairwise", cor = "cor", weight = NULL); pca2_PoblacionUSA2020
```

## Matriz de coeficientes (1)
```{r}
pca2_PoblacionUSA2020$weights[,1]
```

## Matriz de coeficientes (2)
```{r}
pca2_PoblacionUSA2020$weights[,2]
```

## Matriz de coeficientes (3)
```{r}
pca2_PoblacionUSA2020$weights[,3]
```

## Matriz de coeficientes (4)
```{r}
pca2_PoblacionUSA2020$weights[,4]
```

## Matriz de coeficientes (5)
```{r}
pca2_PoblacionUSA2020$weights[,5]
```

## Matriz de coeficientes (6)
```{r}
pca2_PoblacionUSA2020$weights[,6]
```

## Variables
```{r}
head(pca2_PoblacionUSA2020$scores, 10)
```


# Año 2021
## Normalizar datos
```{r}
data_PoblacionUSA2021_1 <- scale(data_PoblacionUSA2021[,-1])
```

## Datos normalizados
```{r}
head(data_PoblacionUSA2021_1, 10)
```

# Análisis de componentes principales
## Factor de adecuación muestral de kaiser-Meyer-Olkin
```{r}
psych::KMO(data_PoblacionUSA2021_1)
```

## Diagnóstico para el PCA
```{r}
det(cor(data_PoblacionUSA2021_1))
```
Calculando el determinante de la matriz de corralaciones, el cual indica la colinealidad entre las variables. el valor de -3.985373e-26 indica que las variables son linealmente independientes entre si.

## Análisis de componentes principales
```{r}
pca_PoblacionUSA2021 <- princomp(data_PoblacionUSA2021_1)
pca_PoblacionUSA2021$loadings
```

## Diagnóstico
```{r}
summary(pca_PoblacionUSA2021) 
```
Los primeros 2 componentes son suficientes para resumir más del 70% de la variabilidad de los datos.
Esto significa que se puede reducir las variables originales a 2 componentes sin perder mucha información, como en el año 2020.

## Revisar varianza y eigenvalores
```{r}
fviz_eig(pca_PoblacionUSA2021, choice = "variance")
```
Se observa que solo la componente 1  aporta la mayor varianza
```{r}
fviz_eig(pca_PoblacionUSA2021, choice = "eigenvalue")
```
Solo 2 componentes tienen eigenvalores mayores a la unidad, lo adecuado es extraer dos factores

## Análisis gráfico
```{r}
fviz_pca_ind(pca_PoblacionUSA2021, 
             col.ind = "cos2", 
             gradient.cols=c("red", "yellow", "green"),
             repel = FALSE)
```
Cada color indica que tan bien representado esta el individuo. Los verdes se encuentran bien representados por los componentes, mientras que el color amarillo su representación es moderada y los de color rojo, están mal representados en la proyección.

## Gráfico de las cargas
```{r}
fviz_pca_var(pca_PoblacionUSA2021,
             col.var = "contrib",
             gradient.cols=c("red", "yellow", "green"),
             repel = FALSE)
```

## Visualización de las puntuaciones
```{r}
fviz_pca_biplot(pca_PoblacionUSA2021,
                col.var = "red",
                col.ind = "black")
```
Se muestra que aunque hay algunas variables que logran separar a los individuos, la mayor parte de la variabilidad todavía está dispersa.

## Gráfico de color
```{r}
psych::cor.plot(data_PoblacionUSA2021_1)
```
Se muestra la correlación entre cada una de las variables.

## PCA rotando los factores
```{r}
pca2_PoblacionUSA2021 <- psych::principal(data_PoblacionUSA2021_1, nfactors = 6, residuals = FALSE, rotate = "varimax", scores = TRUE, oblique.scores = FALSE, method = "regression", use = "pairwise", cor = "cor", weight = NULL); pca2_PoblacionUSA2020
```

## Matriz de coeficientes (1)
```{r}
pca2_PoblacionUSA2021$weights[,1]
```

## Matriz de coeficientes (2)
```{r}
pca2_PoblacionUSA2021$weights[,2]
```

## Matriz de coeficientes (3)
```{r}
pca2_PoblacionUSA2021$weights[,3]
```

## Matriz de coeficientes (4)
```{r}
pca2_PoblacionUSA2021$weights[,4]
```

## Matriz de coeficientes (5)
```{r}
pca2_PoblacionUSA2021$weights[,5]
```

## Matriz de coeficientes (6)
```{r}
pca2_PoblacionUSA2021$weights[,6]
```

## Variables
```{r}
head(pca2_PoblacionUSA2021$scores, 10)
```
